【裁判字號】    95,訴,38
【裁判日期】    950830
【裁判案由】    偽造文書
【裁判全文】
臺灣士林地方法院刑事判決                95年度訴字第38號
公  訴  人  臺灣士林地方法院檢察署檢察官
被      告  乙○○
上列被告因偽造文書案件，經檢察官提起公訴（94年度偵字第78
30號），暨函請併案審理（95年度偵緝字第592 號），本院士林
簡易庭認不宜以簡易判決處刑（94年度士簡字第961 號），簽由
本院改依通常程序審理，本院經訊問被告後，被告為認罪之答辯
，本院合議庭裁定認本件宜由受命法官以簡式審判程序審理並判
決如下：
    主  文
乙○○偽造署押，足以生損害於公眾及他人，累犯，處有期徒刑
伍月，如易科罰金以佰元折算壹日。如附表所示文書上偽造之
「甲○○」署押及指印，均沒收。
    事    實
一乙○○前因違反麻醉藥品管理條例、賭博案件，分別經法院判
  處有期徒刑6 月、6 月，並定應執行刑有期徒刑11月確定，嗣
  於民國86年12月30日縮刑期滿，執行完畢。
二乙○○於86年3 月25日前某時，在位於台北市○○○路之忠孝
  醫院，見甲○○所有之國民身分證遺失在該處，因其未遵期至
  檢察署執行前開案件，而遭通緝，為隱匿身分，竟基於意圖為
  自己不法所有之犯意，將之拾起侵占入己（未據起訴，且此部
  分犯罪已罹時效），並旋在其外祖母位於台北市○○○路3 段
  248 巷22號8 樓住處，以其所有之美工刀，將該身分證上甲○
  ○之相片移除，換貼上其所有之相片，以備嗣後遇警盤查、臨
  檢時之用。後乙○○於90年11月28日下午4 時30分與友人陳雪
  芬同赴設於台北市○○區○○路2 段268 號「好市多大賣場」
  內購物時，陳雪芬基於意圖為自己不法之所有，竊取該賣場內
  卡地雅廠牌香菸8 條（乙○○所涉竊盜部分，業據檢察官為不
  起訴處分，陳雪芬所涉竊盜部分，則據檢察官另行聲請簡易判
  決處刑），得手後，於同日下午5 時30分，陳雪芬偕不知情之
  乙○○欲離去之際，為該賣場服務部經理熊連山發覺而向台北
  市政府警察局內湖分局報案處理。乙○○為警查獲後，為脫免
  刑責，竟基於行使變造國民身分證，及偽造署押之接續犯意，
  對警出示前述已換貼其照片變造之甲○○國民身分證，並接續
  在附表所示之台北市政府警察局內湖分局文德派出所警詢筆錄
  、該分局解送嫌疑人報告書、贓物指認照片、夜間詢問同意書
  、逮捕通知書、權利告知書、檢察官訊問筆錄上偽造「甲○○
  」之署押及按捺指紋於上（詳如附表），均足以生損害於甲○
  ○、偵審機關對於前開案件偵審之正確性及戶政機關對於國民
  身分證管理之正確性。嗣檢察官傳訊甲○○及經將乙○○於台
  北市政府警察局內湖分局按捺之指印送內政部警政署刑事警察
  局鑑驗，始悉上情。
二案經台灣士林地方法院檢察署檢察官自動檢舉偵查聲請簡易判
  決處刑，暨函請併案審理，本院士林簡易庭認不宜以簡易判決
  處刑，簽由本院改依通常程序審理。
    理  由
一上揭事實，業據被告乙○○於本院調查、審理時自白不諱，核
  與證人甲○○於偵查中之證述相符，並有如附表所示之台北市
  政府警察局內湖分局文德派出所警詢筆錄、該分局解送嫌疑人
  報告書、贓物指認照片、夜間詢問同意書、逮捕通知書、權利
  告知書、被告書予甲○○之信函、86年3 月25日補發予甲○○
  之國民身分證、內政部警政署刑事警察局91年1 月28日90刑紋
  字第19468 號函等影本在卷可稽，堪認被告之自白與事實相符
  ，其犯行堪以認定。至被告偽造之甲○○署押及指印數目如附
  表所示，起訴書與此不同處，應予更正。本件事證明確，應依
  法論科。
二論罪科刑：
  (一)被告卸除甲○○國民身分證上甲○○之照片，換貼自己之照
    片，進而行使，足以生損害於甲○○、戶政機關對於國民身
    分證管理之正確性部分，係犯修正前刑法（新舊法比較詳後
    述）第216條、第212條之行使變造國民身分證罪。
  (二)按文書為表現足以證明法律上之權利義務或事實，或足以產
    生法律上權利義務關係或事實之『意思表示』，亦即須具有
    法律效果之意思表示，查權利告知書、逮捕通知書，均係警
    局依刑事訴訟法第95條第2 款至第4 款規定訊問被告應先告
    知之事項，及第88條、第88條之1 規定得逕行逮捕（拘提）
    之情形，據以告知或通知被告使其得為刑事訴訟法相關權利
    之主張而已，此種告知或通知，性質上屬觀念通知，並不生
    法效意思，尚與刑法所規範之文書有別，被告縱有偽造署押
    於其上，亦與刑法偽造文書罪不該當。另被告在解送嫌疑人
    報告書，及於夜間詢問同意書偽造「甲○○」署押，其僅係
    於員警告知是否同意夜間詢問及交予其簽名時為之，被告於
    上開文件上偽簽「甲○○」署押時，並無何意思表示之意，
    其意如同警察、檢察官在詢問筆錄上詢問被告是否甲○○本
    人，及是否同意夜間詢問，被告於回答後，在筆錄上簽名之
    意相同。是以被告於如附表所示之文書上，偽造甲○○名義
    之署押及按捺指印，核係犯刑法第217 條第1 項之偽造署押
    罪，不另構成偽造文書罪。被告於附表所示之文書上之各該
    多次偽造署押行為，乃基於逃避刑責動機係以單一犯意接續
    多次為偽造署押之行為，侵害單一法益，應為接續犯，屬單
    純一罪（最高法院84年度台非字第10號判決參照）。公訴人
    認被告於逮捕通知書、解送嫌疑人報告書、夜間詢問同意書
    、權利告知書上，偽造署押，並交予警員部分，係犯刑法第
    216 條、第210 條之行使偽造私文書罪，尚有誤會，惟其基
    本社會事實相同，本院自得變更起訴法條。
  (三)被告所犯上開2 罪間，有方法目的之牽連關係，應依修正前
    刑法第55條規定從一重之偽造署押罪處斷。
  (四)被告行使變造國民身分證之犯行，雖未據公訴人於起訴書中
    敘及，然與起訴書所敘及部分有牽連犯之裁判上一罪關係，
    應為起訴效力所及，本院自得併予審理。公訴人函請併案審
    理之95年度偵緝字第592 號案件，與本件為同一犯罪事實，
    本院自得併予審理。至被告侵占甲○○國民身分證之犯行部
    分，未據起訴，且不問依修正前後之刑法均罹於追訴權時效
    ，本院自無從併予審理，附此敘明。
  (五)被告前有事實欄所載之犯罪科刑執行情形，此有台灣高等法
    院被告全國前案紀錄表在卷可稽，其於受有期徒刑執行完畢
    ，5 年內再犯本件有期徒刑以上之罪，為累犯，應依修正前
    刑法第47條之規定，加重其刑。
  (六)按行為後法律有變更者，適用行為時之法律。但行為後之法
    律有利於行為人者，適用最有利於行為人之法律，刑法第2
    條第1 項定有明文。次查被告行為後，刑法施行法於95年6
    月14日修正，95年7 月1 日生效，其中第1 條之1 規定：「
    中華民國94年1 月7 日刑法修正施行後，刑法分則編所定罰
    金之貨幣單位為新臺幣。94年1 月7 日刑法修正時，刑法分
    則編未修正之條文定有罰金者，自94年1 月7 日刑法修正施
    行後，就其所定數額提高為30倍。但72年6 月26日至94年1
    月7 日新增或修正之條文，就其所定數額提高為3 倍。」，
    查本件被告所犯刑法第216 、212 條之罪，其罰金提高倍數
    為30倍，比較新舊法，新法之規定並未較有利於被告，此部
    分應依刑法第2 條第1 項前段適用舊法。再修正後刑法將修
    正前刑法第55條牽連犯之規定經修正刪除，牽連犯之規定經
    刪除後，數行為將予分論併罰，而數罪併罰之結果較論以牽
    連犯裁判上一罪之情形為重。經比較新舊法結果，以行為時
    舊法之規定有利於被告，自應適用舊法之規定，亦即仍依牽
    連犯之規定論處。被告前有事實欄所載之犯罪科刑執行情形
    ，其於5 年內年再犯本件有期徒刑以上之罪，不論依修正前
    之刑法第47條，或修正後之刑法第47條第1 項之規定，均構
    成累犯，對被告而言並無有利或不利之情形，自不生新舊法
    比較之問題，應逕依修正前之刑法第47條，論以累犯。
  (七)爰審酌被告為避刑責竟變造他人之身分證並行使之，且偽造
    他人署押之犯罪動機，及其浪費司法資源，使司法機關徒生
    無謂之偵查，暨其犯罪之目的、手段、對被害人及國家、社
    會法益所生之危害，及其犯罪後坦承犯行態度良好等一切情
    狀，量處如主文所示之刑。又被告行為時之刑法第41條第1
    項前段規定：「犯最重本刑為5 年以下有期徒刑以下之刑之
    罪，而受6 個月以下有期徒刑或拘役之宣告，因身體、教育
    、職業、家庭之關係或其他正當事由，執行顯有困難者，得
    以1 元以上3 元以下折算1 日，易科罰金。」，又被告行為
    時之易科罰金折算標準，修正前罰金罰鍰提高標準條例第2
    條前段（現已刪除）規定，就其原定數額提高為100 倍折算
    1 日，則本件被告行為時之易科罰金折算標準，應以銀元30
    0 元折算1 日，經折算為新臺幣後，應以新臺幣900 元折算
    為1 日。惟95年7 月1 日修正公布施行之刑法第41條第1 項
    前段則規定：「犯最重本刑為5 年以下有期徒刑以下之刑之
    罪，而受6 個月以下有期徒刑或拘役之宣告者，得以新臺幣
    1,000 元、2,000 元或3,000 元折算1 日，易科罰金。」，
    比較修正前後之易科罰金折算標準，以95年7 月1 日修正公
    布施行前之規定，較有利於被告，應依刑法第2 條第1 項前
    段，適用修正前刑法第41條第1 項前段規定，定其折算標準
    。
  (八)如附表所示，被告偽造之「甲○○」署押及指印，均依刑法
    第219 條規定諭知沒收。至變造之甲○○身分證，所用之美
    工刀1 把、所貼之被告照片1 幀，雖被告供稱為其所有，然
    該美工刀及變造之身分證均未扣案，被告復供稱美工刀已丟
    棄、該變造之身分證業撕毀，堪認已不存在，自無從諭知沒
    收，併此敘明。
三據上論斷，應依刑事訴訟法第452 條、第299 第1 項前段、第
  273 條之1 第1 項、第300 條，刑法第2 條第1 項前段、第38
  條第1 項第2 款、第219 條，第217 條第1 項、修正前刑法第
  216 條、第212 條、第55條、第41條第1 項前段、第47條，罰
  金罰鍰提高標準條例第1 條前段、第2 條，判決如主文。
四本案經檢察官林聰良到庭執行職務
五如不服本判決，應於判決送達後10日內，向本院提出上訴狀。
中    華    民    國    95    年    8     月    30    日
                  刑事第五庭法  官  江翠萍
以上正本證明與原本無異。
                            書記官  張茹茵
中    華    民    國    95    年    9     月    5     日
所犯法條：
刑法第217 條第1 項、第216 條、第212條
刑法第217 條第1 項
偽造印章、印文或署押，足以生損害於公眾或他人者，處3 年以
下有期徒刑。
盜用印章、印文或署押，足以生損害於公眾或他人者，亦同。
刑法第216 條
行使第210 條至第215 條之文書者，依偽造、變造文書或登載不
實事項或使登載不實事項之規定處斷。
刑法第212 條
偽造、變造護照、旅券、免許證、特許證及關於品行、能力服務
或其他相類之證書、介紹書，足以生損害於公眾或他人者，處1
年以下有期徒刑、拘役或3 百元以下罰金。
  附表
 ┌──┬───────────────────────────────┐
 │編號│ 文件名稱及偽造之署押及指印                                   │
 ├──┼───────────────────────────────┤
 │ 1  │台北市政府警察局內湖分局解送嫌疑人報告書上偽造之「甲○○」名義│
 │    │之署押壹枚、指印壹枚。                                        │
 ├──┼───────────────────────────────┤
 │ 2  │台北市政府警察局內湖分局文德派出所90年11月28日詢問筆錄上偽造之│
 │    │「甲○○」名義之署押枚、指印拾枚。                          │
 ├──┼───────────────────────────────┤
 │ 3  │台北市政府警察局內湖分局贓物指認照片上偽造之「甲○○」名義之署│
 │    │押壹枚、指印壹枚。                                            │
 ├──┼───────────────────────────────┤
 │ 4  │台北市政府警察局內湖分局夜間接受詢問同意書上偽造之「甲○○」名│
 │    │義之署押壹枚、指印壹枚。                                      │
 ├──┼───────────────────────────────┤
 │ 5  │台北市政府警察局內湖分局權利告知書上偽造之「甲○○」名義之署押│
 │    │壹枚、指印壹枚。                                              │
 ├──┼───────────────────────────────┤
 │ 6  │台北市政府警察局內湖分局逮捕通知書及其存根聯上偽造之「甲○○」│
 │    │名義之署押及指印各壹枚，合計各貳枚。                          │
 ├──┼───────────────────────────────┤
 │ 7  │台灣士林地方法院檢察署檢察官90年11月29日偵訊筆錄上偽造之「丁原│
 │    │慶」名義之署押壹枚。                                          │
 └──┴───────────────────────────────┘


司法院資訊處製作；財團法人民間司法改革基金會備份。
